【裁判字號】    97,消債抗,170
【裁判日期】    971027
【裁判案由】    聲請更生程序
【裁判全文】
臺灣高雄地方法院民事裁定           97年度消債抗字第170號
抗  告  人  甲○○
代  理  人  徐豐益律師
上列當事人因消費者債務清理事件聲請更生，本院裁定如下：
    主  文
抗告駁回。
抗告費用新臺幣壹仟元由抗告人負擔。
    理  由
一、按債務人對於金融機構因消費借貸、自用住宅貸款、信用卡
    或現金卡契約而負債務，在聲請更生或清算前，應提出債權
    人清冊，以書面向最大債權金融機構請求債務清償方案，並
    表明共同協商之意旨，消費者債務清理條例（下稱本條例）
    第151 條第1 項定有明文，此即所謂協商前置主義。究其意
    旨，係因債務人受法院裁定開始更生或清算者，其生活、資
    格、權利等均將受限制，該等程序係債務清理之最後手段，
    於無法協商時，始適用更生或清算程序清理其債務。為使債
    務人未進入最後手段前，得選擇自主解決債務，並使債權人
    能體認消費者債務清理條例之立法目的，對債務人為何會毀
    諾有再一次省思之機會及衡量其債權確保之底線，如能因此
    而成立協商，債務人則不須依該條例聲請更生或清算，亦可
    疏減法院負擔，有效分配司法資源。次按聲請更生或清算不
    合程式或不備其他要件者，法院應以裁定駁回之，但其情形
    可以補正者，法院應定期間先命補正，同條例第8 條亦有明
    定。債務人於聲請更生或清算前若未履行前置協商，因該欠
    缺又非屬短期間得以補正，為免延宕，應認無從補正，自應
    以裁定駁回之。
二、本件抗告意旨略以：伊於民國97年5 月19日聲請更生前，即
    檢附債權人清冊，依法向最大債權銀行即三信商業銀行股份
    有限公司（下稱三信銀行）申請前置協商，惟該行以伊未提
    出財產收入狀況之相關證明文件，且經書面通知定期補正，
    逾期仍未補正而予退件。惟依本條例第151 條第2 項規定，
    本件三信銀行視為被伊授權得向有關單位查詢債務人財產、
    收入、業務及信用狀況，自非必須由伊提供資訊始可進行協
    商，又依本條例施行細則第43條之規定，伊僅需提出債權人
    清冊即符合法律規定，而三信銀行要求伊提出法律所未規定
    之文件，顯無法律依據。既伊已向三信銀行提出債權人清冊
    ，申請共同協商，自屬合於本條例及其施行細則所定要件，
    三信銀行逕以文件不符為由，擬制協商自始未開始，顯係創
    設法律所無之要件，故意刁難聲請人，原審不察，未優先考
    量本條例立法之初衷與目的，盲目附會並屈就銀行之抗拒行
    徑，據以駁回伊更生之聲請，自無理由，爰依法提起抗告請
    求廢棄原裁定，並准予伊重建更生等語。聲明：(一)原裁定廢
    棄。(二)抗告人即聲請人開始更生或補正程式後開始更生程序
    。
三、經查：
（一）本條例第151 條第1 項之規定，雖僅課予債務人應提出債
      權人清冊並以書面向最大債權金融機構請求協商債務清償
      方案，而未列據其他資料。然協商前置之立法目的既在於
      使債務人與多數債權人間得自主解決其債務，並疏減法院
      負擔，且全國聲請債務協商之債務人眾多，為統一、大量
      處理債務協商程序，並使協商前置程序順利並快速進行，
      除金融機構有任意刁難、故為拖延或以其他方式阻礙申請
      等情事，債務人尚不得僅提出債權人清冊並書面表明共同
      協商之旨，即可不理會金融機構補齊文件之要求，而認已
      經合於請求協商之程式要件。
（二）依中華民國銀行公會所擬定申請協商所需文件包括：(1)前
      置協商申請書；(2)身分證正反面影本；(3)申請人財產及收
      支狀況說明書；(4)債權人清冊；(5)近2 年綜合所得資料清
      單及最近1 個月核發財產資料；(6)近3 個月薪資證明（如
      無證明請出具收入切結書）；(7)勞工保險投保資料表及明
      細（如無資料可免提供）等項，並於網路上公告、備妥相
      關申請表格供債務人下載。核上開資料均屬達成協商所須
      審核之文件（包含為確認「確為債務人本人申請協商」及
      「可能履行之協商內容」等），且已較債務人向法院聲請
      更生或清算時所應提出及檢附文件簡便，而該資料均係債
      務人個人財產狀況之說明資料，並無不能提出之困難。況
      且債務人對自身之財產、所得、收支等狀況，知之最詳，
      依法並有誠實說明之義務（本條例第43、44、46條、第13
      4 條參照），故於適當範圍令債務人配合提出相關文件及
      說明，以便最大債權銀行依法律授權調取相關資料後，得
      以稽核是否詳實，以順利進行協商，並無不當。縱本條例
      第151 條第2 項規定，債務人請求共同協商時，視為同意
      或授權受請求之金融機構得向稅捐機關或其他機關、團體
      查詢其財產、收入、業務及信用狀況，然此係授權金融機
      構查核債務人所陳各項資料是否詳實之依據，且債務人所
      有財產及收支狀況，尤其實際近況有無變動等情，以債務
      人本身最為清楚熟悉，故如債務人未能配合提出，實有違
      誠信及據實報告之協力義務，自不得援引同法第153 條前
      段規定，主張最大債權銀行逾30日不開始協商，而逕向法
      院聲請更生或清算。
（三）本件抗告人曾於民國97年4 月17日發函三信銀行，提出債
      權人清冊，請求共同協商債務，既未檢附上開財產收入狀
      況等證明文件向三信銀行申請協商及協商結果等證明文件
      ，初已難認合於協商前置之要求。原審於97年6 月20日裁
      定命抗告人於裁定送達後14日內，重新依金融機構債務協
      商機制檢附財產及收入狀況等證明文件向三信銀行申請協
      商，並於期限內補正前置協商證明文件到院，抗告人亦於
      97 年6月26日收受上開裁定，有送達證書附卷足據，惟抗
      告人僅將其財產及收入狀況等證明文件補正到院，迄未依
      法向三信銀行進行前置協商，尤見抗告人聲請本件更生要
      件不備。
（四）綜上所述，本件抗告人於聲請更生前既不能認已履行前置
      協商之程序，且經原審裁定命補正仍未補正，原審據以駁
      回更生之聲請，自屬有據。又本院合議庭係審酌原審裁定
      有無違法或不當，抗告人聲請程式之不備，於第二審程序
      自屬無從補正。從而，本件抗告人執陳詞提起抗告，並聲
      請准予更生或補正程式後開始更生程序，為無理由，應予
      駁回。
四、據上論結，本件抗告為無理由，依消費者債務清理條例第15
    條，民事訴訟法第495 條之1 第1 項、第449 條第1 項、第
    95條、第78條，裁定如主文。
中    華    民    國    97    年    10    月    27    日
                民事庭審判長法      官  蘇鳴東
                            法      官  高瑞聰
                            法      官  謝文嵐
上為正本係照原本作成
不得抗告。
中    華    民    國    97    年    10    月    27    日
                            書  記  官  楊銘仁


司法院資訊處製作；財團法人民間司法改革基金會備份。
